---
title: "Mapa interactivo"
output: rmarkdown::html_vignette
vignette: >
  %\VignetteIndexEntry{Mapa interactivo}
  %\VignetteEngine{knitr::rmarkdown}
  %\VignetteEncoding{UTF-8}
---

```{r, include = FALSE}
knitr::opts_chunk$set(
  collapse = TRUE,
  comment = "#>"
)
```


En el contexto del análisis demográfico y de salud pública, la comprensión de la distribución de la población con acceso a servicios de salud es importante. En este sentido, el presente tutorial tiene como objetivo principal generar un mapa interactivo que represente la distribución geográfica de la población con acceso al seguro de salud proporcionado por ESSALUD en el departamento del Cusco, Perú.

Para llevar a cabo este análisis, se emplearán datos obtenidos mediante la función `get_tab_3_salud()` del paquete `perucenso`.  Esta función proporciona acceso ordenado a los datos del cuadro numero 3 del tomo dos titulado:  POBLACIÓN CENSADA EN VIVIENDAS PARTICULARES, POR AFILIACIÓN A ALGÚN TIPO DE SEGURO DE SALUD, SEGÚN PROVINCIA, DISTRITO, ÁREA URBANA Y RURAL, SEXO Y RELACIÓN DE PARENTESCO CON EL JEFE O JEFA DEL HOGAR.

A través de la visualización interactiva de estos datos en un mapa podemos explorar lso datos.

# Lectura de datos

```{r}
cusco_path <- "https://raw.githubusercontent.com/PaulESantos/perugeopkg/master/inei/08TOMO_02_cusco.xlsx"

# guardar el archivo de forma temporal
tomo_dos <- file.path(tempdir(), "data.xlsx")
try( silent = TRUE,
     httr::GET(url= cusco_path,
               httr::write_disk(tomo_dos, overwrite = TRUE))
)
```
 Se importan los datoscon la ayuda de `get_tab_3_salud()`
 
```{r}
library(perucenso)
cusco_tomo_2_salud <- perucenso::get_tab_3_salud(tomo_dos, 
                              dep_name = "CUSCO")
```

Ordenamiento de los datos

```{r}
tipo_seguro <- cusco_tomo_2_salud |> 
  dplyr::group_by(provincia, distrito, tipo_seguro) |> 
  dplyr::summarise(poblacion = sum(poblacion, na.rm = TRUE)) |> 
  dplyr::ungroup() |> 
  tidyr::pivot_wider(names_from = tipo_seguro,
                     values_from = poblacion,
                     values_fill = 0) |> 
  janitor::clean_names() |> 
  dplyr::mutate(distrito = iconv(distrito, to = "ASCII//TRANSLIT"),
                provincia = iconv(provincia, to = "ASCII//TRANSLIT"))

# Accesoa  los datos espaciales 
# pak::pak("PaulESantos/geoperu")
library(geoperu)
peru <- geoperu::distritos_peru |> 
  sf::st_as_sf()

# Informacion espacial del departamento de Cusco
sf_cusco <- peru |> 
  dplyr::filter(departamento == "CUSCO") |> 
  dplyr::mutate(distrito = iconv(distrito, to = "ASCII//TRANSLIT"),
                provincia = iconv(provincia, to = "ASCII//TRANSLIT"))


# Union de lso datos espaciales y censales
tomo_dos_sf <- sf_cusco |> 
  dplyr::left_join(tipo_seguro) 

```

Generar un mapa interactivo dinámico

```{r fig.width=7, fig.height=5}
library(leaflet)
bins <- c(0, 5000, 1000, 15000, 2000, 25000, 30000, 35000)
pal <- leaflet::colorBin("YlOrRd", domain = tomo_dos_sf$essalud, bins = bins)

labels <- sprintf(
  "<strong>%s</strong><br/>%g personas ",
  tomo_dos_sf$distrito, tomo_dos_sf$essalud
) |> 
  lapply(htmltools::HTML)

leaflet::leaflet(tomo_dos_sf) |> 
  leaflet::setView(-71.967461, -13.531950, zoom = 7) |> 
  leaflet::addTiles() |> 
  leaflet::addPolygons(
    fillColor = ~pal(essalud),
    weight = 2,
    opacity = 1,
    color = "white",
    dashArray = "3",
    fillOpacity = 0.7,
    highlightOptions = leaflet::highlightOptions(
      weight = 5,
      color = "#666",
      dashArray = "",
      fillOpacity = 0.7,
      bringToFront = TRUE),
    label = labels,
    labelOptions = leaflet::labelOptions(
      style = list("font-weight" = "normal", padding = "3px 8px"),
      textsize = "15px",
      direction = "auto")) |> 
  leaflet::addLegend(pal = pal, values = ~essalud, opacity = 0.7, title = NULL,
            position = "bottomright")

```

