---
title: "Primeros pasos con perucenso"
output: rmarkdown::html_vignette
vignette: >
  %\VignetteIndexEntry{Primeros pasos con perucenso}
  %\VignetteEngine{knitr::rmarkdown}
  %\VignetteEncoding{UTF-8}
---

```{r, include = FALSE}
knitr::opts_chunk$set(
  collapse = TRUE,
  comment = "#>"
)
```

## Explorando Datos del Censo Peruano con el paquete `perucenso`


El año 2017 se desarrollo el censo nacional de vivienda por parte del Instituto Nacional de Estadística e Informática (INEI) de Perú, dando lugar a la generación de vastos volúmenes de datos sobre la población y las características socioeconómicas del país. Para aprovechar esta invaluable fuente de información, el paquete `perucenso` busca brindar herramientas que faciliten el trabajo.

En este tutorial, exploraremos cómo utilizar las funciones del paquete `perucenso` para organizar estos datos y crear visualizaciones.

### Importar los datos del TOMO I
 
```{r}
#importar datos del tomo 1
cusco_path <- "https://raw.githubusercontent.com/PaulESantos/perugeopkg/master/inei/08TOMO_01_cusco.xlsx"

# guardar el archivo de forma temporal
 inei_file <- file.path(tempdir(), "data.xlsx")
try( silent = TRUE,
       httr::GET(url= cusco_path,
                 httr::write_disk(inei_file, overwrite = TRUE))
  )
```

Los datos presentados en el archivo Excel del Tomo I de los resultados del censo están organizados en cinco hojas. En este tutorial, nos enfocaremos en explorar los datos de la primera hoja.

```{r}
library(readxl)
df <- read_xlsx(inei_file)
df
```


La estructura en la que se presentan estos datos no facilita su manipulación de manera adecuada. Para generar una base de datos ordenada de manera adecuada, nos apoyaremos en algunas funciones proporcionadas por el paquete `perucenso`.


```{r}
library(perucenso)
cusco <- perucenso::get_tab_1(inei_file, 
                              dep_name = "CUSCO")

```


La función `get_tab_1()` nos permite recuperar los datos de la tabla titulada: 'POBLACIÓN CENSADA, POR ÁREA URBANA Y RURAL; Y SEXO, SEGÚN PROVINCIA, DISTRITO Y EDADES SIMPLES'. Esta función requiere dos argumentos para su ejecución:

1. `file`: corresponde a la ruta del archivo que estamos intentando leer.

2. `dep_name`: debe contener el nombre del departamento del cual estamos recuperando la información. Por ejemplo, 'CUSCO'.

```{r}

cusco
```

Con la ayuda de esta herramienta, podemos realizar análisis exploratorios y comprender cómo se distribuye la población en el departamento de Cusco.


```{r}
prov_cusco <- cusco |> 
  dplyr::group_by(provincia) |> 
  dplyr::summarise(poblacion = sum(poblacion, na.rm = TRUE))

prov_cusco
```

Recuperar la información por distrito.

```{r}
dist_cusco <- cusco |> 
  dplyr::group_by(distrito) |> 
  dplyr::summarise(poblacion = sum(poblacion, na.rm = TRUE))

dist_cusco
```


Podemos generar mapas para evaluar la variabilidad de los datos de manera espacial con la ayuda del paquete `geoperu`, que nos brinda acceso a la información espacial de los diferentes distritos del Perú.


```{r fig.width=5, fig.height=5}
library(geoperu)
peru <- geoperu::distritos_peru |> 
  sf::st_as_sf()
# Informacion espacial de cusco
sf_cusco <- peru |> 
  dplyr::filter(departamento == "CUSCO") |> 
  dplyr::group_by(provincia) |> 
  dplyr::summarise(geometry = sf::st_union(geometry))

# Informacion del censo
prov_cusco <- cusco |> 
  dplyr::group_by(provincia) |> 
  dplyr::summarise(poblacion = sum(poblacion, na.rm = TRUE)) |> 
  dplyr::mutate(provincia = dplyr::if_else(provincia == "LA CONVENCIÓN",
                                           "LA CONVENCION",
                                           provincia) )

# Union de lso datos espaciales y censales
sf_cusco |> 
  dplyr::left_join(prov_cusco) |> 
  ggplot2::ggplot() +
  ggplot2::geom_sf(ggplot2::aes(fill = poblacion)) +
  ggplot2::theme_bw()

```


Los datos para un  provincia especifica.


```{r fig.width=6, fig.height=3}
anta <- peru |> 
  dplyr::filter(provincia == "ANTA")
anta_df <- cusco |> 
  dplyr::group_by(provincia, distrito) |> 
  dplyr::summarise(poblacion  = sum(poblacion, na.rm = TRUE)) |> 
  dplyr::ungroup() |> 
  dplyr::filter(provincia == "ANTA")

anta |> 
  dplyr::left_join(anta_df) |> 
  ggplot2::ggplot() +
  ggplot2::geom_sf(ggplot2::aes(fill = poblacion)) +
  ggplot2::theme_bw()

```


